【裁判字號】    99,訴,1218
【裁判日期】    991221
【裁判案由】    違反台灣地區與大陸地區人民關係條例等
【裁判全文】
臺灣屏東地方法院刑事判決              99年度訴字第1218號
公  訴  人  臺灣屏東地方法院檢察署檢察官
被      告  林漢生
上列被告因違反臺灣地區與大陸地區人民關係條例等案件，經檢
察官提起公訴（99年度偵字第390 號），被告於準備程序中，就
被訴事實為有罪之陳述，本院告知其簡式審判程序之旨，聽取當
事人意見後，裁定由受命法官獨任依簡式審判程序審理，茲判決
如下：
    主  文
林漢生共同犯行為時臺灣地區與大陸地區人民關係條例第七十九
條第一項之使大陸地區人民非法進入臺灣地區罪，處有期徒刑拾
月，減為有期徒刑伍月，如易科罰金，以銀元佰元即新臺幣玖
佰元折算壹日。
    事  實
一、林漢生明知大陸地區人民非經主管機關許可，不得進入臺灣
    地區，竟為圖獲取新臺幣5 萬元及至大陸地區旅遊之利益，
    與林雪琴（因判決確定，另為不起訴處分），基於使大陸地
    區人民非法進入臺灣地區之犯意聯絡，並與林雪琴、陳玉清
    （另為不起訴處分）共同基於行使使公務員登載不實文書之
    概括犯意，於民國92年3 月28日，經楊雪琴之仲介，在大陸
    地區福建省福州市，與無結婚真意之大陸地區女子陳玉清辦
    理結婚登記，並取得該市公證處核發之結婚公證書。嗣返臺
    後，即持上開結婚公證書向財團法人海峽交流基金會（下稱
    海基會）辦理驗證，取得海基會核發之證明書。再於同年4
    月23日，至屏東縣新園鄉戶政事務所，持上開結婚公證書、
    證明書辦理結婚登記及換發配偶欄為陳玉清之國民身分證，
    使該戶政事務所不知情之公務員經形式審查後，將該不實之
    結婚事項登載於職務上所掌具公文書性質之戶籍登記簿及國
    民身分證上，並據以核發戶籍謄本、國民身分證予林漢生，
    足生損害於戶政機關戶籍資訊管理之正確性。復於同日，至
    屏東縣政府警察局東港分局新園分駐所，行使上開公務員登
    載不實之戶籍謄本、國民身分證，並填寫大陸地區人民進入
    臺灣地區保證書，經該分駐所員警實質審查後，完成對保證
    明；復委由不知情之旅行社代辦人員張鳳玲，於同年4 月28
    日，填妥大陸地區人民進入臺灣地區旅行證申請書，連同前
    開結婚公證書、保證書、登載不實之戶籍謄本等文件，以來
    臺探親為由，向內政部警政署入出境管理局（下稱境管局；
    嗣改制為內政部入出國及移民署）辦理陳玉清入境申請而行
    使，經該局之公務員實質審查後，核發大陸地區人民進入臺
    灣地區旅行證，致大陸地區人民陳玉清得以形式上合法之探
    親名義，於92年8 月31日非法入境臺灣地區，足生損害於該
    局對核發旅行證管理之正確性。
二、案經屏東縣政府警察局東港分局報告臺灣屏東地方法院檢察
    署檢察官偵查起訴。
    理  由
一、上開犯罪事實，業經被告林漢生於本院審理時坦承不諱，核
    與證人即被告之兄林明福於警詢時之證述相符，並有大陸地
    區人民資訊管理系統查詢表、大陸地區人民進入臺灣地區旅
    行證申請書影本、大陸地區人民進入臺灣地區保證書影本、
    結婚登記申請書影本、海基會證明書影本、結婚公證書影本
    、旅客入出境紀錄查詢表、被告戶籍資料查詢結果、委託書
    等在卷可稽，足認被告自白與事實相符。本案事證明確，被
    告犯行洵堪認定，應依法論科。
二、被告行為後，如附表一所示之臺灣地區與大陸地區人民關係
    條例條文已於92年10月29日修正公布，於92年12月31日施行
    ，如附表二所示之刑法條文及其配套規定業經變更，並均於
    95年7 月1 日施行，茲依規範行為後法律變更所生新舊法律
    比較適用之準據法即刑法第2 條第1 項之規定（此條文逕適
    用裁判時法，最高法院95年度第8 次刑事庭會議決議參照）
    ，為「從舊從輕」之比較（詳如附表一、二所示），因行為
    後之法律並未對其較有利，均應適用行為時即修正前之規定
    論處。
三、按臺灣地區與大陸地區人民關係條例第79條第1 項對於違反
    同條例第15條第1 款所定不得使大陸地區人民非法進入臺灣
    地區之處罰，旨在防止大陸地區人民非法進入臺灣地區，以
    維護臺灣地區之安全與安定；所稱「非法」，自應從實質上
    之合法性予以判斷，凡評價上違反法秩序之方法，均屬「非
    法」。參照行政程序法第119 條第1 款、第2 款規定，受益
    人以詐欺、脅迫或賄賂方法，使行政機關作成行政處分者；
    或對重要事項提供不正確資料或為不完全陳述，致使行政機
    關依該資料或陳述而作成行政處分者，其信賴不值得保護。
    故在大陸地區通謀虛偽結婚，以不實之結婚證明辦理相關戶
    籍登記、入境等手續，憑以進入臺灣地區，其所持之入境許
    可文件雖係入出境主管機關所核發，形式上為合法，但因以
    詐欺方法而取得，即不具實質上之合法性，仍屬非法進入臺
    灣地區（最高法院94年度臺上字第1064號判決意旨參照）。
    核被告所為，係犯行為時臺灣地區與大陸地區人民關係條例
    第79條第1 項之使大陸地區人民非法進入臺灣地區罪及刑法
    第216 條、第214 條之行使使公務員登載不實文書罪。其使
    戶政機關公務員登載不實事項於職務上所掌之公文書後，復
    持以向員警、境管局之公務員行使，其使公務員登載不實文
    書之低度行為，應為行使之高度行為所吸收，均不另論罪。
    被告與共犯林雪琴間就使大陸地區人民非法進入臺灣地區犯
    行、被告與共犯林雪琴、陳玉清間就行使使公務員登載不實
    文書犯行，均具犯意聯絡及行為分擔，皆為共同正犯。被告
    為申請陳玉清進入臺灣地區之旅行證，利用不知情之張鳳玲
    向境管局行使登載不實之戶籍謄本，為間接正犯。被告先後
    行使使公務員登載不實文書之犯行，時間緊接，觸犯構成要
    件相同之罪名，顯係基於概括犯意反覆為之，為連續犯，應
    依行為時刑法第56條之規定，論以1 罪。被告所犯上開2 罪
    間，有方法、結果之牽連關係，應依行為時刑法第55條之規
    定，從較重之使大陸地區人民非法進入臺灣地區罪處斷。爰
    審酌被告利用假結婚之方式及行使登載不實公文書之手段，
    使大陸地區人民陳玉清非法入境臺灣地區，使公務上戶籍、
    身分、入出境資料產生錯誤，致生損害於戶政、入出境資料
    管理之正確性，並足以妨害、擾亂臺灣社會生活秩序與善良
    風俗，行為實屬不該；惟念其終能坦承犯行，態度尚可，及
    其犯罪動機、目的、手段等一切情狀，量處如主文所示之刑
    ，資為懲儆。又本案被告犯罪時間係在96年4 月24日以前，
    雖其於96年2 月16日經臺灣屏東地方法院檢察署發布通緝，
    然該通緝係針對其妨害性自主案件，有臺灣高等法院被告前
    案紀錄表1 份存卷可參，顯與本案無關，復無不得減刑之情
    形，合於中華民國九十六年罪犯減刑條例所定之減刑條件，
    應減其宣告刑2 分之1 ，併諭知易科罰金之折算標準。
四、另按刑法第214 條使公務員登載不實事項於公文書罪，須一
    經他人之聲明或申報，公務員即有登載之義務，並依其所為
    之聲明或申報予以登載，而屬不實事項者，始足構成；若其
    所為之聲明或申報，公務員尚須為實質之審查，以判斷其真
    實與否，始得為一定之記載者，即非本罪所稱之使公務員登
    載不實（最高法院92年度臺上字第6161號判決意旨參照）。
    查檢察官起訴書已載明被告填寫大陸地區人民進入臺灣地區
    保證書，辦理對保證明，及委託張鳳玲申請之大陸地區人民
    進入臺灣地區旅行證，均係經公務員實質審核，則被告此部
    分之行為，即非該當使公務員登載不實文書罪，附此敘明。
據上論斷，應依刑事訴訟法第273 條之1 第1 項、第299 條第1
項前段，行為時臺灣地區與大陸地區人民關係條例第79條第1 項
，刑法第11條前段、第2 條第1 項前段、第216 條、第214 條，
行為時刑法第28條、第56條、第55條、第41條第1 項前段，刑法
施行法第1 條之1 第1 項、第2 項前段，中華民國九十六年罪犯
減刑條例第2 條第1 項第3 款、第7 條、第9 條，現行法規所定
貨幣單位折算新臺幣條例第2 條，行為時罰金罰鍰提高標準條例
第2 條，判決如主文。
本案經檢察官潘國威到庭執行職務。
中    華    民    國    99    年    12    月    21    日
                  刑事第三庭    法  官  許嘉仁
以上正本證明與原本無異。
如不服本判決應於收受判決後10日內向本院提出上訴書狀，並
應敘述具體理由；其未敘述上訴理由者，應於上訴期間屆滿後
20日內向本院補提理由書（均須按他造當事人之人數附繕本）
「切勿逕送上級法院」。
中    華    民    國    99    年    12    月    21    日
                                書記官  劉淑蓉
附錄本案論罪科刑之法條：
行為時臺灣地區與大陸地區人民關係條例第79條第1 項、中華民
國刑法第216 條、第214 條
行為時臺灣地區與大陸地區人民關係條例第79條第1 項
違反第15條第1 款規定者，處5 年以下有期徒刑、拘役或科或併
科新臺幣50萬元以下罰金。
以犯前項之罪為常業者，處1 年以上7 年以下有期徒刑，得併科
新臺幣100 萬元以下罰金。
第一項之未遂犯罰之。
中華民國刑法第216條
（行使偽造變造或登載不實之文書罪）
行使第 210 條至第 215 條之文書者，依偽造、變造文書或登載
不實事項或使登載不實事項之規定處斷。
中華民國刑法第214條
（使公務員登載不實罪）
明知為不實之事項，而使公務員登載於職務上所掌之公文書，足
以生損害於公眾或他人者，處 3 年以下有期徒刑、拘役或 5 百
元以下罰金。
附表一：
┌──────┬───────────┬───────────┬────────────┐
│相關法律規定│行為時（修正前）之規定│裁判時（修正後）之規定│本案具體適用後之比較結果│
├──────┼───────────┼───────────┼────────────┤
│臺灣地區與大│違反第15條第1 款規定者│違反第15條第1 款規定者│修正後區分為非意圖營利與│
│陸地區人民關│，處5 年以下有期徒刑、│，處1 年以上7 年以下有│意圖營利2 類型，且法定刑│
│係條例第79條│拘役或科或併科新臺幣50│期徒刑，得併科新臺幣1 │均提高，以行為時之規定較│
│第1項、第2項│萬元以下罰金。        │百萬元以下罰金。      │有利於被告。            │
│            │以犯前項之罪為常業者，│意圖營利而犯前項之罪者│                        │
│            │處1 年以上7 年以下有期│，處3 年以上10年以下有│                        │
│            │徒刑，得併科新臺幣1 百│期徒刑，得併科新臺幣5 │                        │
│            │萬元以下罰金。        │百萬元以下罰金。      │                        │
└──────┴───────────┴───────────┴────────────┘
附表二：
┌──────┬───────────┬───────────┬────────────┐
│相關法律規定│行為時（修正前）之規定│裁判時（修正後）之規定│本案具體適用後之比較結果│
├──────┼───────────┼───────────┼────────────┤
│刑法第28條  │二人以上共同實施犯罪之│二人以上共同實行犯罪之│無論依行為時或裁判時之規│
│            │行為者，皆為共犯。    │行為者，皆為正犯。    │定，均成立共同正犯，且就│
│            │                      │                      │被告而言，刑責相同，裁判│
│            │                      │                      │時之規定並未較有利於被告│
│            │                      │                      │。                      │
├──────┼───────────┼───────────┼────────────┤
│刑法第33條第│罰金：1 元以上。      │罰金：新臺幣1,000 元以│1.被告所犯行使使公務員登│
│5 款        │                      │上，以百元計算之。    │  載不實文書條文本身並未│
├──────┼───────────┼───────────┤  修正，就其法定罰金刑部│
│刑法施行法第│（無。惟另依「現行法規│中華民國94年1 月7 日刑│  分，不論依行為時或裁判│
│1 條之1     │所定貨幣單位折算新臺幣│法修正施行後，刑法分則│  時之規定，罰金刑之最高│
│            │條例」第2 條：「現行法│編所定罰金之貨幣單位為│  數額均屬一致，但行為時│
│            │規所定金額之貨幣單位為│新臺幣（第1 項）。94年│  罰金刑之最低數額為銀元│
│            │圓、銀元或元者，以新臺│1 月7 日刑法修正時，刑│  1 元，折算後為新臺幣3 │
│            │幣元之3 倍折算之。」、│法分則編未修正之條文定│  元（提高倍數後為新臺幣│
│            │「罰金罰鍰提高標準條例│有罰金者，自94年1 月7 │  30 元 ），裁判時罰金刑│
│            │」第1 條前段：「依法律│日刑法修正施行後，就其│  之最低數額，為新臺幣1,│
│            │應處罰金、罰鍰者，就其│所定數額提高為30倍。但│  000 元，以行為時之規定│
│            │原定數額得提高為2 倍至│72年6 月26日至94年1 月│  有利於被告。          │
│            │10倍。」等規定，將貨幣│7 日新增或修正之條文，│2.依臺灣高等法院暨所屬法│
│            │單位折算為新臺幣及提高│就其所定數額提高為3 倍│  院95年法律座談會意見，│
│            │罰金之處罰數額。）    │（第2 項）。          │  關於刑法分則編未修正之│
│            │                      │                      │  條文訂有罰金者，自95年│
│            │                      │                      │  7 月1 日起，逕適用刑法│
│            │                      │                      │  施行法第1 條之1 之規定│
│            │                      │                      │  ，不再適用罰金罰鍰提高│
│            │                      │                      │  標準條例第1 條前段之規│
│            │                      │                      │  定。                  │
├──────┼───────────┼───────────┼────────────┤
│刑法第56條  │連續數行為而犯同一之罪│（已刪除）            │依行為時連續犯之規定，係│
│            │名者，以1 罪論。但得加│                      │論以1 罪，依裁判時之規定│
│            │重其刑至2 分之1 。    │                      │，應數罪併罰，以行為時之│
│            │                      │                      │規定較有利於被告。      │
├──────┼───────────┼───────────┼────────────┤
│刑法第55條  │1 行為而觸犯數罪名，或│1 行為而觸犯數罪名者，│依行為時牽連犯之規定，係│
│            │犯1 罪而其方法或結果之│從1 重處斷。但不得科以│論以1 罪，依裁判時之規定│
│            │行為犯他罪名者，從1 重│較輕罪名所定最輕本刑以│，應數罪併罰，以行為時之│
│            │處斷。                │下之刑。              │規定較有利於被告。      │
├──────┼───────────┼───────────┼────────────┤
│刑法第41條第│犯最重本刑為5 年以下有│犯最重本刑為5 年以下有│依行為時刑法第41條第1 項│
│1 項前段    │期徒刑以下之刑之罪，而│期徒刑以下之刑之罪，而│前段、罰金罰鍰提高標準條│
│            │受6 個月以下有期徒刑或│受6 個月以下有期徒刑或│例第2 條（已廢止）之規定│
│            │拘役之宣告，因身體、教│拘役之宣告者，得以新臺│，易科罰金係以銀元100 元│
│            │育、職業、家庭之關係或│幣1,000 元、2,000 元或│以上300 元以下折算1 日，│
│            │其他正當事由，執行顯有│3,000 元折算1 日，易科│換算新臺幣後，係以新臺幣│
│            │困難者，得以1 元以上3 │罰金。                │300 元以上900 元以下折算│
│            │元以下折算1 日，易科罰│                      │1 日，依裁判時刑法第41條│
│            │金。                  │                      │第1 項前段規定，其最低易│
├──────┼───────────┼───────────┤科罰金之折算標準為新臺幣│
│罰金罰鍰提高│依刑法第41條易科罰金或│（已廢止）            │1,000 元，以行為時之規定│
│標準條例第2 │第42條第2 項易服勞役者│                      │有利於被告。            │
│條          │，均就其原定數額提高為│                      │                        │
│            │100 倍折算1 日；法律所│                      │                        │
│            │定罰金數額未依本條例提│                      │                        │
│            │高倍數，或其處罰法條無│                      │                        │
│            │罰金刑之規定者，亦同。│                      │                        │
└──────┴───────────┴───────────┴────────────┘

司法院資訊處製作；財團法人民間司法改革基金會備份。
